臺灣臺中地方法院刑事判決
110年度金訴字第819號
公  訴  人  臺灣臺中地方檢察署檢察官
被      告  李文成


上列被告因詐欺等案件，經檢察官提起公訴（110年度偵字第248
36號），被告於準備程序中就被訴事實為有罪陳述，經告知簡式
審判程序之旨，並聽取當事人之意見後，本院合議庭裁定由受命
法官獨任進行簡式審判程序，判決如下：
    主    文
李文成三人以上共同犯詐欺取財罪，處有期徒刑壹年貳月。未扣
案之犯罪所得新臺幣柒仟肆佰肆拾元沒收，於全部或一部不能沒
收或不宜執行沒收時，追徵其價額。
    犯罪事實
一、李文成於民國109年10月間某日，經由侯岳宏（由臺灣臺中
    地方檢察署檢察官另行處理）之介紹，加入真實姓名年籍不
    詳、通訊軟體Telegram（下稱Telegram）暱稱「君君」、「
    阿樂」、「阿斌」、「小小」及通訊軟體LINE（下稱LINE）
    暱稱「林文賢」、「林怡君」等成年人所組成之詐欺集團（
    李文成涉犯參與犯罪組織罪嫌部分，業經臺灣桃園地方法院
    以110年度金訴字第81號判決判處罪刑在案，非本案起訴範
    圍），負責依「君君」之指示向提款車手收取提領之詐欺贓
    款後轉交予詐欺集團之工作。李文成、「君君」、「阿樂」
    、「阿斌」、「小小」、「林文賢」、「林怡君」及詐欺集
    團其他姓名年籍不詳之成年成員即共同意圖為自己不法之所
    有，基於3人以上共同詐欺取財及一般洗錢之犯意聯絡，由
    該詐欺集團不詳成年成員於附表所示之時間，向黃淑英施用
    如附表所示之詐術，致使黃淑英陷於錯誤而依指示匯款至廖
    振懿（經臺灣臺中地方檢察署檢察官以110年度偵字第24836
    號為不起訴處分確定）之兆豐商業銀行帳號000-00000000000
    號帳戶後，廖振懿即受「林文賢」之指示於如附表所示之時
    間、地點，提領如附表所示金額之贓款。嗣李文成依「君君
    」之指示，於110年1月22日12時26分許至臺中市北區進化北
    路與大德街口向廖振懿收取所提領之新臺幣（下同）24萬80
    00元贓款，並依指示將贓款放置於臺中高鐵站內南側某處廁
    所馬桶上，另由詐欺集團成員「小小」前往收取，以此方式
    掩飾及隱匿詐欺犯罪所得之去向，李文成並因而獲得報酬74
    40元。
二、案經黃淑英訴由臺中市政府警察局第二分局報告臺灣臺中地
    方檢察署檢察官偵查起訴。
    理    由
壹、程序部分
    本案被告李文成所犯係死刑、無期徒刑或最輕本刑為3年以
    上有期徒刑以外之罪，亦非高等法院管轄第一審之案件，其
    於本院準備程序中就被訴事實為有罪陳述，經告知簡式審判
    程序之旨，並聽取當事人之意見後，本院依刑事訴訟法第27
    3條之1第1項規定裁定進行簡式審判程序。又簡式審判程序
    之證據調查，依刑事訴訟法第273條之2規定，不受同法第15
    9條第1項、第161條之2、第161條之3、第163條之1及第164
    條至第170條規定之限制，先予敘明。
貳、認定犯罪事實所憑之證據及理由　　
一、上揭犯罪事實，業據被告於警詢、偵查中及本院審理時均坦
    承不諱（見偵字第24836號卷第59-63頁、第167-168頁；本
    院卷第37頁、第46頁），核與證人即告訴人黃淑英、證人廖
    振懿於警詢中之陳述內容相符（見偵字第24836號卷第75-77
    頁、第48-49頁），並有指認犯罪嫌疑人紀錄表（廖振懿指
    認被告）、廖振懿之兆豐商業銀行帳戶交易明細（帳號：000
    -00000000000號）、告訴人黃淑英遭詐騙資料（含受理詐騙
    帳戶通報警示簡便格式表、與詐欺集團成員之LINE對話紀錄
    截圖、彰化銀行存摺影本及匯款25萬元之回條聯）、兆豐商
    業銀行東臺中分行監視器畫面截圖、廖振懿與「林文賢」之
    LINE對話紀錄各1份在卷可稽（見偵字第24836號卷第51-55
    頁、第73頁、第79頁、第81-83頁、第85-87頁、第89-95頁
    、第97-101頁、第103-111頁），足認被告之自白與事實相
    符，應堪採信。
二、共同正犯之成立，只須具有犯意聯絡與行為分擔，既不問犯
    罪動機起於何人，亦不必每一階段犯行，均經參與，且意思
    之聯絡不限於事前協議，僅於行為當時有共同犯意之聯絡者
    亦屬之；其表示之方法，亦不以明示通謀為必要，相互間有
    默示之合致，亦無不可。而共同實施犯罪行為之人，在合同
    意思範圍以內，各自分擔犯罪行為之一部，相互利用他人之
    行為，以達其犯罪目的者，即應對全部所發生之結果，共同
    負責，是共同正犯在犯意聯絡範圍內之行為，應同負全部責
    任（最高法院34年上字第862號、73年台上字第2364號、28
    年上字第3110號判例意旨可資參照）。經查，本案被告係受
    詐欺集團成員Telegram暱稱「君君」之成年人指示，向證人
    廖振懿收取提領之詐欺贓款後放置於廁所馬桶上，再由詐欺
    集團其他姓名不詳之人前往收取，經被告於警詢、偵查中及
    本院審理時供述明確（見偵字第24836號卷第59頁、第167頁
    ；本院卷第46頁），被告雖未參與前階段向告訴人施用詐術
    及提領詐欺贓款之環節，然被告與詐欺集團其他成年成員間
    ，具有相互利用之共同犯意，各自分擔部分犯罪行為以遂行
    本案詐欺取財及洗錢犯行，揆諸上開說明，被告縱未參與全
    部犯罪流程，仍應就詐欺集團其他成員所為本案詐欺取財犯
    行及洗錢犯行，負共同正犯之責。
三、綜上所述，本案事證明確，被告前開犯行堪以認定，應依法
    論科。
參、論罪科刑
一、按詐欺集團向被害人施用詐術後，為隱匿其詐欺所得財物之
    去向，而令被害人將其款項轉入該集團所持有、使用之人頭
    帳戶，並由該集團所屬之車手前往提領詐欺所得款項得逞，
    檢察官如能證明該帳戶內之資金係本案詐欺之特定犯罪所得
    ，即已該當於新法第14條第1項之一般洗錢罪。另過去實務
    認為，行為人對犯特定犯罪所得之財物或利益作直接使用或
    消費之處分行為，或僅將自己犯罪所得財物交予其他共同正
    犯，祇屬犯罪後處分贓物之行為，非本條例所規範之洗錢行
    為，惟依新法規定，倘行為人意圖掩飾或隱匿特定犯罪所得
    來源，而將特定犯罪所得直接消費處分，甚或交予其他共同
    正犯，而由共同正犯以虛假交易外觀掩飾不法金流移動，即
    難認單純犯罪後處分贓物之行為，仍應構成新法第2條第1 
    款或第2款之洗錢行為（最高法院108年度台上字第1744號、
    第2500號、第2425號判決意旨可資參照）。經查，本案詐欺
    集團先推由某成員對告訴人黃淑英施用如附表所示之詐術，
    使告訴人黃淑英陷於錯誤而依指示匯款至詐欺集團所控制之
    證人廖振懿帳戶後，由證人廖振懿依「林文賢」之指示於如
    附表所示之時間、地點提領如附表所示之詐欺贓款並交付予
    被告，被告再依「君君」指示將上揭詐欺贓款放置於高鐵站
    廁所馬桶上將之上繳；又被告於本院審理時供稱：詐欺集團
    中Telegram暱稱「君君」是指示我去跟廖振懿收款的人，「
    小小」是到廁所拿取贓款的人，「阿樂」是更上層的人，「
    阿斌」則是現場監控者等語（見本院卷第46頁），顯見本案
    詐欺集團人數已達3人以上無訛，符合刑法第339條之4第1項
    第2款「3人以上共同犯之」之構成要件。又其等上開迂迴層
    轉贓款之流程，客觀上顯已轉移犯罪所得形式上之歸屬，致
    使檢警機關於檢視帳戶之交易明細時，極易因僅能片段觀察
    相關帳戶之資金流動情形，以致無從辨識其不法性，或難以
    追溯該等款項之真正源頭，而形成追查之斷點及阻礙，客觀
    上有掩飾詐欺犯罪集團犯罪所得來源及去向之具體作為，而
    主觀亦可預見其行為係在掩飾贓款與詐欺犯罪之關聯性，使
    來源形式上合法化，藉以切斷彼此間之關聯性，從而逃避國
    家對於該等特定犯罪之追訴及處罰，顯屬洗錢防制法第2條
    第2款之洗錢行為，而與洗錢防制法第14條第1項規定之一般
    洗錢罪要件相合。
二、核被告所為，係犯刑法第339條之4第1項第2款三人以上共同
    詐欺取財及洗錢防制法第14條第1項之一般洗錢罪。
三、被告與Telegram暱稱「君君」、「阿樂」、「阿斌」、「小
    小」及LINE暱稱「林文賢」、「林怡君」等成年人及本案詐
    欺集團其他成年成員，就本案犯行有犯意聯絡及行為分擔，
    應論以共同正犯。　　
四、被告於本案詐欺集團中負責向證人廖振懿收取贓款後上繳之
    工作，已如上述，該等行為除屬詐欺取財犯罪之分工行為外
    ，同時亦屬隱匿加重詐欺犯罪所得去向之行為而具有部分重
    疊之情形，故被告所犯三人以上共同詐欺取財罪、一般洗錢
    罪，係以一行為觸犯數罪名之想像競合犯，應依刑法第55條
    規定，從一重以刑法第339條之4第1項第2款之三人以上共同
    詐欺取財罪處斷。
五、想像競合犯之處斷刑，本質上係「刑之合併」。其所謂從一
    重處斷，乃將想像競合犯組成之評價上數罪，合併為科刑一
    罪，其所對應之刑罰，亦合併其評價上數罪之數法定刑，而
    為一個處斷刑。易言之，想像競合犯侵害數法益者皆成立犯
    罪，論罪時必須輕、重罪併舉論述，同時宣告所犯各罪名，
    包括各罪有無加重、減免其刑之情形，亦應說明論列，量刑
    時併衡酌輕罪部分量刑事由，評價始為充足，然後依刑法第
    55條前段規定「從一重處斷」，非謂對於其餘各罪可置而不
    論。因此，法院決定處斷刑時，雖以其中最重罪名之法定刑
    ，做為裁量之準據，惟於裁量其輕重時，仍應將輕罪合併評
    價在內（最高法院108年度台上字第4405、4408號判決意旨
    可資參照）。經查，被告就本案犯行迭於警詢、偵查中及本
    院審理時皆坦承不諱，是被告本案所犯之一般洗錢罪，本應
    依洗錢防制法第16條第2項規定減輕其刑，然因被告所犯一
    般洗錢罪係屬想像競合犯其中之輕罪，是本院決定處斷刑時
    ，雖以其中最重罪名之法定刑做為裁量之準據，惟於後述量
    刑時仍當一併衡酌該部分減輕其刑事由，併此敘明。
六、爰以行為人之責任為基礎，審酌被告正值青壯年，身體四肢
    健全，卻不思以正當途徑賺取生活所需，明知詐欺集團對社
    會危害甚鉅，竟為貪圖不法私利，加入本案詐欺集團與其他
    集團成員分工合作，共同騙取告訴人黃淑英之錢財，除使告
    訴人黃淑英之財產權受到侵害，重創人與人間之信任基礎，
    亦助長詐欺集團之猖獗與興盛，足見其法治觀念淡薄、價值
    觀念偏差，同時危害社會治安甚鉅，犯罪所生危害非輕，應
    予非難；衡以被告自警詢、偵查中及本院審理時均坦承犯行
    ，知所悔悟，被告於本案詐欺集團中之角色分工、獲取之利
    益、告訴人黃淑英所受損失之金額、被告尚未與告訴人黃淑
    英達成和解以賠償損害，及被告自陳之教育程度、職業及家
    庭經濟生活狀況（見本院卷第46頁），被告、公訴人及告訴
    人黃淑英就本案之量刑意見（見本院卷第47頁）等一切情狀
    ，量處如主文所示之刑，以示懲儆。
肆、沒收部分
一、按犯罪所得，屬於犯罪行為人者，沒收之；前二項之沒收，
    於全部或一部不能沒收或不宜執行沒收時，追徵其價額，刑
    法第38條之1第1項前段、第3項定有明文。經查，被告於警
    詢、偵查中及本院審理時供稱：我知道我可以獲取贓款金額
    3%至5%的報酬，是從收取的贓款裡抽成，110年1月22日跟廖
    振懿收取詐欺贓款數額我不記得，但廖振懿領到的款項就是
    交給我，我確實有拿到報酬，只是金額忘記了等語（見偵字
    第24836號卷第63頁、168頁；本院卷第37頁、第46頁），被
    告既供稱確實有領到證人廖振懿於110年1月22日12時26分許
    交付之詐欺贓款，亦有獲得所約定之3%至5%報酬，基於有疑
    唯利於被告之認定，應認被告本案之犯罪所得應係7440元（
    計算式：24萬8000元*3%=7440元），惟該等金額未據扣案，
    爰依上開規定宣告沒收，並為於全部或一部不能沒收或不宜
    執行沒收時，追徵其價額之諭知。
二、末按洗錢防制法第18條第1項規定：「犯第14條之罪，其所
    移轉、變更、掩飾、隱匿、收受、取得、持有、使用之財物
    或財產上利益，沒收之；犯第15條之罪，其所收受、持有、
    使用之財物或財產上利益，亦同」，此一規定採取義務沒收
    主義，只要合於前述規定，法院固應為相關沒收之諭知，然
    該洗錢行為之標的是否限於行為人所有者始得宣告沒收，法
    無明文，實務上一向認為倘法條並未規定「不問屬於犯罪行
    為人與否均沒收」時，自仍以屬於被告所有者為限，始應予
    沒收。本院認在洗錢防制法並未規定「不問屬於犯罪行為人
    與否」之情形下，自宜從有利於被告之認定。查被告所收取
    而交付上手之未扣案詐欺贓款，固為被告擔任本案詐欺集團
    收取詐欺贓款工作所得之財物，惟該等贓款既已轉由本案詐
    欺集團其他成員收取，卷內復無其他證據可資證明該等款項
    為被告所有或仍在其實際掌控中，依法自無從宣告沒收其向
    證人廖振懿所收取之全部金額，附此敘明。　　　
據上論斷，應依刑事訴訟法第273條之1第1項、第299條第1項前
段，洗錢防制法第14條第1項、第16條第2項，刑法第11條前段、
第28條、第339條之4第1項第2款、第55條前段、第38條之1第1項
前段、第3項，刑法施行法第1條之1第1項，判決如主文。
本案經檢察官柯學航提起公訴，檢察官温雅惠到庭執行職務。
中　　華　　民　　國　　110 　年　　11　　月　　30　　日
                  刑事第七庭  法  官  王怡蓁
以上正本證明與原本無異。
如不服本判決應於收受判決後20日內向本院提出上訴書狀，並應
敘述具體理由；其未敘述上訴理由者，應於上訴期間屆滿後20日
內向本院補提理由書（均須按他造當事人之人數附繕本）「切勿
逕送上級法院」。
告訴人或被害人如不服判決，應備理由具狀向檢察官請求上訴，
上訴期間之計算，以檢察官收受判決正本之日起算。
                              書記官  黃雅青
中　　華　　民　　國　　110 　年　　12　　月　　1 　　日

附錄論罪科刑法條
中華民國刑法第339條之4
犯第339條詐欺罪而有下列情形之一者，處1年以上7年以下有期
徒刑，得併科1百萬元以下罰金：
一、冒用政府機關或公務員名義犯之。
二、三人以上共同犯之。
三、以廣播電視、電子通訊、網際網路或其他媒體等傳播工具，
    對公眾散布而犯之。
前項之未遂犯罰之。
洗錢防制法第14條
有第二條各款所列洗錢行為者，處7年以下有期徒刑，併科新臺
幣5百萬元以下罰金。
前項之未遂犯罰之。
前二項情形，不得科以超過其特定犯罪所定最重本刑之刑。

附表：
編 號 告訴人  詐欺時間             詐欺方式   匯款時間 匯款金額 (新臺幣)   匯入帳戶 車手廖振懿之提款時間、地點及金額 1 黃淑英 110年1月19日12時許 詐欺集團不詳成年成員佯為黃淑英之友人「梁穎誠」，於110年1月19日12時許，撥打電語予黃淑英表示其手機號碼已更換，要求黃淑英儲存其新手機門號，並以該門號於LINE上搜尋後加為LINE聯絡人（好友）。嗣詐欺集團成年成員即以LINE對黃淑英佯稱：因向他人商借有價證券使用，急須金錢周轉云云，使黃淑英陷於錯誤，依指示將25萬元匯入右列詐欺集團所掌控之帳戶。 110年1月22日10時15分許  25萬元   廖振懿之兆豐銀行帳號 000-00000000000號帳戶  110年1月22日10時33分許，於臺中市○區○○○路000號兆豐銀行東臺中分行臨櫃提款23萬元。        110年1月22日10時47分許，於臺中市○區○○○路000號兆豐銀行東臺中分行之ATM提款1萬8000元。